【裁判字號】    97,訴,1253
【裁判日期】    971023
【裁判案由】    營利事業所得稅
【裁判全文】
臺北高等行政法院判決
                                      97年度訴字第1253號
                              .
原      告  兆豐證券股份有限公司
代  表  人  甲○○(董事長)
訴訟代理人  陳志愷( 會計師)
            陳國雄( 會計師)
被      告  財政部臺北市國稅局
代  表  人  凌忠嫄（局長）
訴訟代理人  乙○○
上列當事人間因營利事業所得稅事件，原告不服財政部中華民國
97年3 月20日台財訴字第09600548660 號訴願決定( 案號：第00
000000號) ，提起行政訴訟。本院判決如下：
    主  文
原告之訴駁回。
訴訟費用由原告負擔。
    事  實
一、事實概要：
    原告民國( 下同)91 年度營利事業所得稅結算申報，原列報
    各項耗竭及攤提為新臺幣（下同）14,553,588元，停徵之證
    券、期貨交易損失213,302,042 元，經被告初查分別核定為
    2,553,588元、損失249,393,334元、應補稅額19,274,570元
    。原告不服，主張(一)來福證券公司等非關係企業，該項交易
    業經主管機關核准在案，依營利事業所得稅查核準則（下稱
    查核準則）第22條第1 項第1 款規定，並無不合；(二)營利事
    業交際費應以整個營利事業為核算單位，按不同性質之營業
    活動分別計算限額，申報數未超過各限額總額，無需分攤。
    原告為綜合證券商，其營業費用之分攤自應適用財政部85年
    8 月9 日台財稅第851914404 號函釋意旨辦理，而被告逕依
    83年11月23日台財稅第000000000 號函釋，按收入總額核算
    ，與規定不合；(三)本年度利息收入總額大於利息支出總額，
    無需分攤利息支出云云，向被告申請復查，經被告審核後，
    以(一)依原告提示受讓契約書，系爭商譽60,000,000元，係由
    雙方協議產生，未依首揭規定就所購各項可辨認資產及承擔
    之負債逐項依公平市價評估，以證明具商譽事實，原核定否
    准認列各項耗竭及攤提12,000,000元，並無不合。(二)交際費
    分攤：綜合證券商與一般投資公司之經營方式不同，其經紀
    （經紀部門受託買賣及辦理融券業務收取手續費收入）、承
    銷（承銷部門承銷證券取得承銷業務收入、如證券之報酬、
    代銷證券手續費收入、承銷作業處理費收入、承銷輔導費收
    入及其他收入）、自營（自營部門出售營業證券所獲得之利
    益）等各部門之組織架構及業務明確，各該部門因經營部門
    業務所發生之相關費用，自應個別歸屬於各該部門收支損益
    項下之營業費用認列，僅管理部門（無營業收入）之損失費
    用因無法明確歸屬，始可按其費用性質，分別依部門薪資、
    員工人數或辦公室使用面積等作為合理歸屬之分攤基礎。又
    行為時所得稅法第37條規定交際費之列支係以與業務直接有
    關者為限，綜合證券商之經紀、承銷、自營等各部門經營業
    務所支付之交際費用，自應依交際對象歸屬於各業務部門項
    下之營業費用（屬可明確歸屬之費用，應個別歸屬認列），
    並分別依所得稅法第37條規定計算限額列報；如由管理部門
    列支，並依業務部門薪資、員工人數或辦公室使用面積等作
    為合理歸屬之分攤基礎，將造成自營部門免稅項目之相關成
    本費用歸由應稅項目吸收，亦造成自營部門免稅項目之交際
    費限額歸由經紀部門應稅項目交際費限額吸收，則綜合證券
    商將雙重獲益，不僅有失交際費限額列支之立法原意，並造
    成侵蝕稅源及課稅不公平之不合理現象。是被告為正確計算
    免稅所得，依所得稅法第37條規定及財政部85年8 月9 日台
    財稅第851914404 號函釋，將本年度列報之交際費，扣除屬
    應稅業務可列支之最高限額後，將餘額認屬免稅業務可列支
    之金額，由有價證券出售收入項下負擔，以正確計算其「免
    稅所得」，並無不合，原告所訴，核無足採。惟(1)交際費限
    額之計算應不含折讓271,177,316 元。(2)短期票券利息收入
    應為4,768,121 元。(3)自營部門已自行分攤交際費僅58,828
    元（可直接歸屬35,897元＋不可直接歸屬22,931元），又原
    告自營部門除證券暨期貨交易業務外亦從事債券業務，申報
    時按160 ：60比例計算「證券暨期貨交易業務」及「其他業
    務」分攤營業費用，故自營部門屬證券暨期貨交易業務已自
    行分攤之交際費應為42,784元（58,828元×160/ 220）。重
    行核算應稅業務交際費可列支限額為6,269,820 元【（原核
    定應稅交際費限額計算基礎1,294,200,677 元－折讓271,17
    7,316 元＋短期票券利息收入（4,768,121 元－3,8 21,534
    元））×0.6%＋126,000 元＝1,023,969,948 元×0.6%＋12
    6,000 元＝6,269,820 元】，調整後增列出售有價證券出售
    收入應分攤交際費為7,587,849 元（原核定交際費13,900,4
    53元－應稅限額6,269,820 元－自營部門屬證券暨期貨交易
    業務已自行分攤交際費42,784元）。原告為綜合證券商，自
    應依財政部85年8 月9 日台財稅第851914404 號函釋意旨，
    按自營、經紀及承銷部門別分攤營業費用，惟查原告自營部
    門業務含應稅及免稅收入，被告爰按應稅及免稅收入比例，
    計算免稅收入應分攤營業費用，並無不合。惟重行核算不含
    交際費出售有價證券收入應分攤可直接歸屬之營業費用應為
    19,027,360元【（直接歸屬之營業費用35,430,526元－證券
    交易稅16,354,333元－直接歸屬之交際費35,897元）×65,7
    71,789,040元÷（出售有價證券收入65,771,789,040元＋自
    營部門其他業務收入44,715,362元）】及不可直接歸屬之營
    業費用1,745,167 元【（不可直接歸屬之營業費用1,769,28
    5 元－交際費22,931元）×65,771,789,040元÷（65,771,7
    89,040元＋44,715,362元）】。即調整後增列出售有價證券
    收入應分攤可直接歸屬之營業費用5,179,871 元【19,027,3
    60元－（13,873,595元－35,897元×160/220 ）】及不可直
    接歸屬之營業費用475,091 元【1,745,167 元－（1,286,75
    3 元－22,931元×160/220 ）】。(三)原告本年度不可明確歸
    屬之利息支出155,050,331 元大於不可明確歸屬之利息收入
    82,853,181元，其差額72,197,150元，按原告所提示調整後
    之購買有價證券平均動用資金占全體可運用資金比例34.41%
    ，核算購買有價證券部分應分攤利息支出24,843,039元（72
    ,197,150元×34.41%）。綜上，重行核算停徵之證券、期貨
    交易損失251,574,562 元（原申報數負213,302,042 元－應
    增列分攤交際費7,587,849 元－調增分攤可直接歸屬之營業
    費用5,179,871 元－調增分攤不可直接歸屬之營業費用475,
    091 元－應分攤利息支出24,843,039元－前手息扣繳稅款轉
    列債券成本186,670 元），大於原核定損失249,393,334 元
    ，依行政救濟不得為更不利於行政救濟人之決定之法理原則
    ，原核定停徵之證券、期貨交易損失249,393,334 元，並無
    不合等由，作成96年11月9 日財北國稅法一字第0960244664
    號復查決定( 下稱原處分) ，駁回其復查之申請，未獲變更
    。原告仍表不服，提起訴願，亦遭決定駁回，遂向本院提起
    行政訴訟。
二、兩造聲明：
  (一)原告聲明求為判決：
    1.訴願決定及原處分(即復查決定)均撤銷。
    2.訴訟費用由被告負擔。
  (二)被告聲明求為判決：
    1.原告之訴駁回。
    2.訴訟費用由原告負擔。
三、兩造之爭點：
  (一)原告主張之理由：
    1.有關各項耗竭及攤提12,000,000元部分
      (1)按「商業在合併、解散、終止或轉讓時，其資產之計價
        應依其性質，以時價、帳面價值或實際成交價格為準」
        行為時商業會計法第57條訂有明文。查原告於88年1 月
        25日受讓非關係企業之來福證券公司之四家分公司，訂
        有受讓契約書，其買賣價值係參酌會計師查核簽證財務
        報表淨資產帳面價值加計60,000,000元為準，且奉行為
        時目的事業主管機關財政部證券暨期貨管理委員會87年
        11月18日（87）台財證（二）第95911 號函核准在案，
        則該購買價格既為非關係企業間依契約之協議價格，自
        屬允當；又所取得淨資產帳面價值所代表之成交價格，
        業經雙方契約意思表示合意一致，該淨資產帳面價值，
        足堪代表其交易時之公平價值。從而，本件以現金為對
        價之實際成交價格超過所取得可辨認淨資產之公平價值
        既為60,000,000元，自應得列為商譽之範疇。故本件購
        買非屬關係企業之來福證券公司四家分公司之契約價格
        ，應屬公平合理，該實際成交價格超過所取得可辨認淨
        資產之公平價值，應得列為商譽，故系爭各項耗竭及攤
        提12,000,000元，允應認定。
      (2)次按「憲法第19條規定人民有依法律納稅之義務，固係
        指人民有依據法律所定之納稅主體、稅目、稅率、納稅
        方法及納稅期間等項而負納稅義務之意，然課人民以繳
        納租稅之法律，於適用時，該法律所定之事項若權利義
        務相關連者，本於法律適用之整體性及權利義務之平衡
        ，當不得任意割裂適用。」迭經司法院釋字第385 號解
        釋闡述在案。又「銷貨與關係企業以外之非小規模營利
        事業，經查明其銷貨價格與進貨廠商列報成本或費用之
        金額相符者，應予認定。」為查核準則第22條第1 項第
        1 款所明定。準此，財產買賣之出賣人應依出售價格計
        算所得額課稅，而買受人應依同一價格作為財產取得成
        本，再於出售時轉列成本或按攤折費用作為所得額之減
        項，此為相關連之權利義務事項，當不得割裂適用。查
        系爭商譽之價格，即為本件交易之對造（來福證券公司
        ）處分淨資產之交易利得，原告於提起復查時，業於95
        年9 月19日安建（95）稅（一）字第00740D號函，檢附
        來福證券公司依法課徵營利事業所得稅之申報資料供核
        在案。又原告與來福證券公司並非關係人，同一交易價
        格自屬原告取得無形資產之成本，此屬相關連之權利義
        務事項，則依衡平課稅之法理，原告對於取得無形資產
        之商譽價格於本年度攤提之費用，實無否准認列之理。
        乃被告一方面就實際成交價格核課出賣人之營利事業所
        得稅，另一方面認同一價格並非原告（買受人）取得無
        形資產之成本，而否准認定系爭攤折費用，自有割裂適
        用相關連權利義務之情，亦造成依法得認列之成本費用
        ，永遠無法認定之舛誤現象，違反上開司法院釋字385
        號解釋及課稅公平原則，並非有合。
      (3)又按被告援引財政部95年3 月13日台財稅字第09504509
        45 0號函釋之規定，認本件「未依首揭規定就所購各項
        可辨認資產及承擔之負債逐項依公平市價評估以證明具
        商譽事實」為否准理由部分，顯亦有誤解、誤用法令之
        情。
        查上開財政部95年函釋之內容，僅在闡明商譽應就個
          案予以核實認定，並非商譽之計算應以其列示之資料
          為限。又該函釋之案情與本案不同，並未編列於所得
          稅法令彙編，即非財政部發布之解釋性函釋，此由該
          函釋並未列示於財政部新頒賦稅法令釋函之公告內即
          可證明，則參諸財政部94年11月30日台財稅字第0940
          4574180 號令之意旨，該函釋對原告應不具有拘束力
          ，被告援引為原處分之依據，即非有合。
        次查本件為非關係人之交易，其實際成交價格係交易
          雙方基於自身利益而議定之價格，且係以取得淨資產
          依帳面價值作為該標的成交價格之議定依據，足資代
          表其公平價值。縱被告認本件未就所購各項可辨認資
          產之個別公平市價詳予評估，惟其爭議者，應僅為取
          得淨資產公平價值與商譽價值間應如何分配之問題，
          而非商譽價值全數不予認定，則被告在未相對調整取
          得淨資產公平價值之情形下，將系爭商譽價值悉數予
          以剔除，顯有矛盾之處，牴觸「認定事實，須憑證據
          」之證據法則之情。
        又查原告於復查及訴願均已主張，依據所得稅法第60
          條第1 項及查核準則第96條第3 款之規定，出價取得
          之無形資產，其攤折費用應列為當期費用。故本件原
          告於88年1 月25日收購來福證券公司之四家分公司，
          確實已取得該公司營業上之各項資產及權利，並有出
          價取得無形資產60,000,000元之事實，縱被告認上開
          交易之溢額，非屬商譽之範疇，惟如依無形資產之營
          業權計提攤折為當期費用，最終之結果並無二致。
      (4)按我國財務會計準則公報第34號第43段之規定略以：
          「公平價值之基本假設之一，係假定交易雙方為繼續
          經營企業，無意圖或需要清算、重大縮減營運規模或
          以不利條件進行交易。故公平價值並非企業於非自願
          交易時收取或支付之金額。」及同公報第35號第4 段
          之（3 ）與第52段之規定略以「淨公平價值：係指對
          交易事項已充分瞭解並有成交意願之雙方於正常交易
          中，經由資產之銷售並扣除處分成本後所可取得之金
          額。」與「資產淨公平價值之最佳證據應為正常交易
          下，依具約束力銷售合約之出售價格，經減除處分成
          本後之金額。」又依據美國證管會（U.S. Securitie
          s and Exchange Commission ）對於公平價值之見解
          ，略以：對於買賣交易有意願的買家及賣家，針對買
          賣標的在未受到強迫或清算的情況下，可能的買賣價
          格，即為公平價值。而依據國際會計準則（IAS ）之
          規定，略以：在一個正常關係的交易情況下，一個對
          買賣交易有知識及有意願的買家及賣家，交換商品可
          能的價格，該價格即為公平價值。由上開規定可知，
          我國及國際間對於公平價值之認定，係對於買賣交易
          有意願的買家及賣家，在正常關係的交易情況下，買
          賣商品的可能價格，已臻明灼，無庸置疑。
        是公司淨資產之帳面價值，如經買賣交易雙方在正常
          關係的交易情況下所互相表示意思一致，仍屬會計準
          則所規定資產公平價值之評價方式之範疇，此觀諸財
          政部82年2 月26日台財稅字第821478448 號函釋「說
          明：二、主旨所稱時價，應參酌該股票同時期相當交
          易量之成交價格認定，如同時期查無相當交易量之成
          交價格，則按交易日公司資產淨值核算每股淨值認定
          之。」之規定即明。據此，原告收購非關係企業之來
          福證券公司之四家分公司之固定設備資產及營業之權
          益，其價值係經交易雙方在正常關係的交易情況下，
          合意以該公司經會計師查核簽證財務報表淨資產帳面
          價值加計六仟萬元計算，則原告以上開財務報表所列
          示固定設備資產之帳面價值係屬公平價值，自屬有據
          ，故該締約雙方合意價格減除淨資產帳面價值（即公
          平價值）後之差額六仟萬元，自屬未列入淨資產帳面
          價值之營業之權益（即系爭商譽）之購買成本。從而
          ，原告申報系爭各項耗竭及攤提12,000,000元，自屬
          適法，允應認定。
    2.有關證券交易損失之計算部分
      (1)按「補充核釋『綜合證券商暨票券金融公司』於證券交
        易所得停止課徵所得稅期間從事有價證券買賣，其營業
        費用及利息支出之分攤原則。說明二、以有價證券買賣
        為專業之營利事業，其屬兼含經營證券交易法第15條規
        定三種證券業務之綜合證券商……分攤原則補充核釋如
        下：（一）綜合證券商：1.營業費用部分：其可明確歸
        屬者，得依個別歸屬認列；無法明確歸屬者，得依費用
        性質，分別選擇依部門薪資、員工人數或辦公室使用面
        積等作為合理歸屬之分攤基礎，計算有價證券出售部分
        應分攤之費用，不得在課稅所得項下減除。……2.利息
        支出部份：其可明確歸屬者，得依個別歸屬認列；無法
        明確歸屬者，如利息收入大於利息支出，則全部利息支
        出得在課稅所得項下減除；如利息收入小於利息支出，
        其利息收支差額應以購買有價證券平均動用資金，佔全
        體可運用資金比例作為合理歸屬之分攤基礎，計算有價
        證券出售部份應分攤之利息，不得在課稅所得項下減除
        。所稱全體可運用資金，包括自有資金及借入資金，所
        稱自有資金，係指淨值總額減除固定資產淨額及存出保
        證金後之餘額：所稱比例計算，採月平均餘額計算之。
        ……」為財政部85年8 月9 日台財稅第851914404 號函
        釋（下稱財政部85年函釋）所規定。該函釋係「綜合證
        券商」出售有價證券收入應如何分攤其營業費用及利息
        支出之準據，應無庸爭議。
      (2)被告調增出售有價證券收入應分攤利息支出24,843,039
        元之處分，顯與財政部85年函釋之規定及最高行政法院
        判決之見解不合，允應撤銷：
        按財政部85年函釋所稱利息收支之差額，應指無法明
          確歸屬之利息支出大於所有應合併課稅之利息收入而
          言，此觀之最高行政法院95年度判字第00445 號判決
          即已指明：「（四）再按所得稅法第24條之成本收益
          配合原則，係指計算所得額時，相關成本應配合歸屬
          至其產生之某筆收入項下，易言之，所謂應如何『歸
          屬』之判斷，應僅適用於成本損費，而無適用於收入
          之道理，是財政部85年度函釋所稱之利息收支差額，
          應指『無法明確歸屬之利息支出』大於『所有應合併
          課稅之利息收入』之部分，原審法院認有『無法直接
          歸屬之利息收入』之存在，卻未有任何論理或法理依
          據，其判決理由尚嫌不足。且若認前開財政部85 年
          度函釋所稱之利息收入，依其來源可區分為『可明確
          歸屬』或『無法明確歸屬』者，亦應訂有區分之標準
          。」並作成「原判決廢棄，發回台北高等行政法院」
          之判決在案。另最高行政法院95年度判字第01880 號
          判決，亦持相同見解而作成原判決廢棄之判決在案。
          從而，原告申報全公司之利息收入378,133,385 元（
          273,606,531 元＋99,758,733元＋4,768,121 元），
          既大於全公司之利息支出185,860,378 元（120,658,
          060 元＋65,202,318元），其利息收支之差額為負數
          192,272,700 元（185,860,378 元－378,133,385 元
          ），依據前述最高行政法院之見解及財政部85年函釋
          之規定，本件所有利息支出185,860,378 元當應列為
          課稅所得額之減項。關於此點，原告業於訴願理由貳
          之二、（一）說明甚詳，被告及訴願決定對此有利原
          告之事項，並不提出其論見，明顯違反行政程序法第
          9 條及第36條規定之本旨，自非有合。
        次按前述最高行政法院之見解，縱認財政部85年函釋
          所稱之利息收入，依其來源可區分為可明確歸屬或無
          法明確歸屬者，亦應訂有區分之標準，實不宜由被告
          憑其主觀擅斷之。惟稽徵實務上，被告所提出之區分
          標準並不相同，有以本業收入及非本業收入為準、有
          以發生部門別為準、有以存款資金之來源及去路為準
          ，但不論採取何項標準，被告均未能敘明為何依該標
          準可導出可明確歸屬及不可明確歸屬利息收入之實質
          理由。關於此點，前述最高行政法院95年度判字第01
          880 號判決後，鈞院95年度訴更一字第00044 號判決
          ，即以上開理由作成「訴願決定及原處分（復查決定
          ）關於有價證券收入及股利收入應分攤利息費用部分
          均撤銷」之判決在案，上開判決之案情與本案相同，
          足為本件之參採。乃被告對本件不謀救濟之道，猶以
          「比較利息收入是否大於利息支出，該項利息支出應
          排除歸屬本業經紀部門之融資、融券利息收支淨額負
          89,084,013元（融資、融券利息不屬非營業之利息收
          入及支出），另利息收入應排除歸屬本業經紀部門之
          交割結算金3,426,451 元、營業保證金13,401,705元
          及期貨保證金等77,396元（以上不屬非營業之利息收
          入）」為由相繩，訴願決定又不予置理，顯有理由不
          備之情，難謂有合。
        又原告於復查及訴願均已主張，依據財政部85年函釋
          規定之計算公式，本件之平均動用資金比例僅為22.5
          4％，且在被告調查時即已提供計算公式供核在案。
          惟本件被告所核定之平均動用資金比例高達34.41 ％
          ，考其緣由，係原告所提供之計算公式中，被告否准
          購買有價證券成本之備抵跌價損失，暨附賣回債券投
          資與附買回債券負債之淨額兩項列為分子之減除項目
          所致。惟依財政部85年函釋之規定，其計算公式之分
          母有關固定資產部分，係以「淨額」為基礎，則分子
          之購買有價證券部分，自應以減除備抵跌價損失之淨
          額為準，始稱一致；又附賣回債券投資及附買回債券
          負債，係分別為資金之去路及來源，亦應列為平均動
          用資金比例之計算項目。乃被告及訴願決定對此項原
          告之重要攻擊防禦方法，又不具理由，自非有合，應
          予撤銷。
        另被告調增出售有價證券收入應分攤之利息支出24,8
          43,039元乙項，有關原告另案88年度相同案情之案件
          ，業奉鈞院95年度訴字第1591號作成「原告之訴駁回
          」之判決在案乙節。惟上開88年度營利事業所得稅案
          件，刻正提起上訴尚未確定，基於個案拘束力，實不
          宜為本件判決之依據。又該判決認利息支出之分攤基
          礎（即不以全部利息收入與全部利息支出作為比較基
          礎）之見解，既與最高行政法院95年度判字第01880
          號判決及大院95年度訴更一字第00044 號判決不合，
          本件自應參酌最高行政法院之法律見解為裁判，方為
          適法之判斷，併予陳明。
      (3)被告調增出售有價證券收入應分攤交際費之處分，亦非
        有合。
        按財政部85年函釋係財政部基於所得稅法第4 條之1
          之規定並衡酌綜合證券商之行業特性所為之解釋，依
          其規定之基礎所計算之費用分攤，自屬公平合理。又
          交際費亦為營業費用之一種，自應併同其他營業費用
          ，依據財政部85年函釋規定之計算基礎辦理。查原告
          申報交際費13,900,453元，其屬直接費用12,604,895
          元，包括自營部35,897元、承銷部221,333 元及經紀
          部12,347,665元；其屬間接費用1,295,558 元，係併
          同其他營業費用採員工人數比例或辦公室使用面積比
          例為計算基礎，分攤至應稅業務或免稅業務項下減除
          ，故原告申報歸屬應稅及免稅業務之交際費用，與財
          政部85年函釋規定相符，自屬適法，應予認定。詎訴
          願決定竟以本件依據財政部85年函釋之規定，計算出
          售有價證券收入應分攤之交際費用，「易造成自營部
          門免稅項目之交際費限額歸由經紀部門應稅項目交際
          費吸收」（訴願決定第11頁後段）為其否准變更理由
          。查上開理由無異指摘其本身所發布之財政部85年函
          釋有失公平合理，已見不當；又綜合證券商經營經紀
          、自營及承銷業務所之交際費，並非與各該業務之收
          入成正比，且實務上自營部門發生之交際費相對很少
          ，訴願決定無法證明其所言為真實，即有出於臆測之
          情，並非有合。
        次查所得稅法第37條及營利事業所得稅查核準則第80
          條之規定，對於事業個體交際應酬費之限額計算，係
          以其進貨貨價、銷貨貨價及營業收益額為準據，且以
          事業個體所實際發生之交際費計算可認列之最高限額
          ，目的在規範公司整體可認支之交際費額度，從無應
          以部門或業務分別計算限額之情形，更無作為交際費
          應如何分攤至應稅收入或免稅收入項下負擔之規定。
          關於此點，原告於訴願時已就所得稅法第37條及第4
          條之1 之立法沿革，詳予說明所得稅法第37條之規定
          ，早在44年12月13日前即已訂定（原為所得稅法第33
          條），其立法日期遠早於78年12月30日所得稅法第4
          條之1 之增訂日期，顯見在立法當時，所得稅法第37
          條並無按部門別或依該法條各款計算之限額作為交際
          費歸屬應、免稅收入之規定；且所得稅法第4 條之1
          於增訂時，所得稅法第37條亦未因其增訂而為對應之
          修正，足見就所得稅法第37條從無應依該法條各款所
          計算之限額內，將交際費分擔至應稅、免稅收入項下
          負擔之規定。乃被告及訴願決定對原告上開主張，既
          不爭執，足堪認定原告主張為真實，故系爭調增交際
          費之處分，允應撤銷。
      (4)自營部門之營業費用分攤部分：
        原告於將自營部門之營業費用再分攤至應、免稅業務項
        下時，係參照財政部85年函釋在匡正財政部83年2 月8
        日台財稅第000000000 號函釋對綜合證券商造成不公之
        本旨，遂採自營部門應稅業務及免稅業務之毛利比例為
        計算基礎，顯亦符合公平合理之原則。乃被告未審上情
        ，執意採取財政部83年函釋之收入比例，調增出售有價
        證券收入應分攤之營業費用計5,654,962 元（5,179,87
        1 元＋475,091 元），顯與財政部85年函釋之本旨未合
        ，亦非有合。
    3.謹臚陳原處分及訴願決定之違誤不法情節如上，狀請判決
      如原告訴之聲明，以資適法，並維民益，至為德便。
  (二)被告主張之理由：
    1.各項耗竭及攤提
      (1)按「營利事業所得之計算，以其本年度收入總額減除各
        項成本費用、損失及稅捐後之純益額為所得額。」為行
        為時所得稅法第24條第1 項所明定。次按「無形資產應
        以出價取得者為限，其計算攤折之標準如下……( 四)
        商譽最低為5 年。」為營利事業所得稅查核準則第96條
        第3 款第4 目所規定。又「（一）公司進行合併，採『
        購買法』者，其產生之商譽，准予核實認列。（二）商
        譽成本之認定……可參考『公司申請登記資本額查核辦
        法』第6 條第8 項後段有關『公司因合併認列商譽，應
        查核其數字計算過程，瞭解存續公司或新設公司因合併
        而取得之可辨認資產與承擔之負債，是否按公平價值衡
        量，再將所取得可辨認淨資產之公平價值與收購成本比
        較，若收購成本超過所取得可辨認淨資產之公平價值，
        列為商譽』之查核規定。」為財政部95年3 月13日台財
        稅字第09504509450 號函所明釋。
      (2)原告91年度列報各項耗竭及攤提14,553,588元，其中商
        譽攤銷數12,000,000元，原查以原告於88年1 月25日受
        讓來福證券股份有限公司( 以下簡稱來福證券公司) 等
        4 家分公司，帳列商譽60,000,000元，分5 年攤提，惟
        系爭商譽係買賣雙方協議產生，並未透過公開市場取得
        ，否准認列，核定各項耗竭及攤提2,553,588 元。原告
        復查主張來福證券公司等非關係企業，該項交易業經主
        管機關核准在案，依營利事業所得稅查核準則第22條第
        1 項第1 款規定並無不合云云。被告復查決定以依原告
        提示受讓契約書，系爭商譽係由雙方協議產生，未依前
        揭規定就所購各項可辨認資產及承擔之負債逐項依公平
        市價評估以證明具商譽事實，原核定否准認列並無不合
        等由決定駁回，原告不服，提起訴願，遞遭決定駁回。
      (3)原告主張
        來福證券公司等非關係企業，系爭交易業經主管機關
          核准在案，依營利事業所得稅查核準則第22條第1 項
          第1 款規定並無不合云云。
        原告受讓來福證券公司等4 家分公司，其實際成交價
          格係交易雙方基於自生利益而議定之價格，且係以取
          得淨資產依帳面價值作為系爭交易成交價格之議定依
          據，足資代表公平價格。
      (4)經查
        「企業合併」以購買法方式合併，係指一個企業收購
          另一個企業之交易而言；收購所產生之商譽計算方式
          ，係以收購成本超過收購日被收購企業可辨認無形資
          產之公平價值扣除承擔之負債淨額，差額部分即為商
          譽。本件原告於88年1 月25日以淨資產帳面價值加計
          60,000,000元（附卷第454 至456 頁）之方式受讓來
          福證券公司等4 家分公司，核屬以購買法作為企業合
          併方式，即應按上開方式計算商譽數額，然而原告卻
          以買賣雙方協議，以取得被收購公司淨資產之帳面價
          值加上60,000,000元作為成交價格，並逕將60,000,0
          00元認列為商譽，分5 年攤銷，此為原告所不爭執，
          從而被告以系爭商譽60,000,000元，並非被收購公司
          可辨認無形資產之公平價值扣除承擔之負債淨額計算
          所得，未符合商譽之認列，乃否准按商譽或其他攤提
          方式列報各項耗竭及攤提12,000,000元，並無不合，
          原告所訴委無足採。
        依原告提示受讓契約書，系爭商譽60,000,000元，係
          由雙方協議產生，為原告所不爭，未依首揭規定就所
          購各項可辨認資產及承擔之負債逐項依公平市價評估
          以證明具商譽事實，原核定否准認列各項耗竭及攤提
          12,000,000元，並無不合。
    2.停徵之證券、期貨交易損失部分
      (1)按「自中華民國79年1 月1 日起，證券交易所得停止課
        徵所得稅，證券交易損失亦不得自所得額中減除。」「
        業務上直接支付之交際應酬費用，其經取得確實單據者
        ，得分別依左列之限度，列為費用或損失：一、以進貨
        為目的，於進貨時所直接支付之交際應酬費用：……全
        年進貨貨價超過6 億元者，……經核准使用藍色申報者
        ，以不超過千分之0.5 為限。二、以銷貨為目的，……
        全年銷貨貨價超過6 億元者，……經核准使用藍色申報
        書者，以不超過千分之1.5 為限。……四、以供給勞務
        或信用為業者，……全年營業收益額超過4,500 萬元者
        ，……經核准使用藍色申報書者，以不超過千分之6 為
        限。」為所得稅法第4 條之1 及第37條第1 項所明定。
        次按「以買賣有價證券為專業之營利事業，因業務需要
        支付之交際費，其全年支付總額，以不超過左列標準為
        限：（一）買賣有價證券，依所得稅法第37條第1 項第
        1 款及第2 款規定辦理。（二）因有價證券所取得之股
        息、紅利及利息（包括短期票券之利息收入）等投資收
        益，准併入營業收入總額，依所得稅法第37條第1 項第
        4 款規定辦理，但投資收益80% （現行法係全額免計）
        免計入所得額部分，因實質免稅，則不應併計。」「綜
        合證券商及票券金融公司部分之分攤原則補充核釋如下
        ：（一）綜合證券商1 、營業費用部分：其可明確歸屬
        者，得依個別歸屬認列；無法明確歸屬者，得依費用性
        質，分別選擇依部門薪資、員工人數或辦公室使用面積
        等作為合理歸屬之分攤基礎，計算有價證券出售部分應
        分攤之費用，不得在課稅所得項下減除。惟其分攤方式
        經選定後，前後期應一致，不得變更。2 、利息支出部
        分：其可明確歸屬者，得依個別歸屬認列；無法明確歸
        屬者，如利息收入大於利息支出，則全部利息支出得在
        課稅所得項下減除；如利息收入小於利息支出，其利息
        收支差額應以購買有價證券平均動用資金，占全體可運
        用資金比例作為合理歸屬之分攤基礎，計算有價證券出
        售部分應分攤之利息，不得在課稅所得項下減除。所稱
        全體可運用資金，包括自有資金及借入資金；所稱自有
        資金，係指淨值總額減除固定資產淨額及存出保證金後
        之餘額；所稱比例計算，採月平均餘額計算之。……」
        為財政部83年11月23日台財稅第000000000 號（下稱83
        年函釋）及85年函釋所明釋。
      (2)本件原告91年度營利事業所得稅結算申報，原列報停徵
        之證券、期貨交易所得損失213,302,042 元，被告初查
        以：原告應稅業務交際費可列支限額7,891,204 元【
        （手續費963,984,487元＋承銷處理手續費12,916,204
        元＋股務代理費收入4,138,055元＋債券利息收入38,5
        80,139 元＋融資利息收入228,874,492元＋轉融通利息
        收入16,677元＋附賣回債券利息收入6,135,223元＋期
        貨佣金收入35,174,931元＋其他營業收入558,935 元＋
        短期票券利息收入3,821,534 元）×0.6%＋126,000 元
        ＝1,294,200,677 元×0.6%＋126,000 元＝7,891,204
        元】（附卷第17頁），將超限之交際費轉列出售有價證
        券免稅業務部門，扣除自營部門已分攤交際費，增列出
        售有價證券收入應分攤之交際費5,424,455 元（原核定
        13,900,453元－應稅部分之限額7,891,204 元－自營部
        門自行列報數584,794 元）（附卷第14頁）。列報自
        營部門直接歸屬之營業費用19,076,193元（附卷第28頁
        ）（35,430,526元－證交稅16,354,333元）及分攤管理
        部門之營業費用1,769,285 元，並按出售有價證券毛利
        占出售有價證券毛利與應稅利息收入之比例160/220 （
        附卷第29頁）【118,906,262 ÷（118,906,262 ＋44,7
        15,362）】，列報出售有價證券收入應分攤可直接歸屬
        之營業費用13,873,595元及不可直接歸屬之營業費用1,
        286,753 元，改按出售有價證券收入占出售有價證券收
        入與應稅利息收入之比例99.93%【65,771,789,040÷（
        65,771,789,040＋44,715,362）】，核算出售有價證券
        收入應分攤可直接歸屬之營業費用19,062,839元（19,0
        76,193×99.93%）及不可直接歸屬之營業費用1,768,04
        7 元（1,769,285 ×99.93%），即增列出售有價證券收
        入應分攤可直接歸屬之營業費用5,189,244 元（19,062
        ,839－13,873,595）及不可直接歸屬之營業費用482,29
        4 元【正確為481,294 元（1,768,047 －1,286,753 ）
        ，誤植為482,294 元】。本年度列報利息收入總額37
        3,365,264 元（營業收入273,606,531 元＋非營業收入
        99,758,733元）（附卷第30頁）及利息支出總額185,86
        0,378 元（營業成本120,658,060 元＋非營業損失及費
        用65,202,318元）（附卷第16頁及第11頁），其營業收
        入及營業成本其中之利息收入、利息支出均可明確歸屬
        ，非營業收入其中利息收入及非營業損失及費用其中利
        息支出不可明確歸屬，不可明確歸屬之利息收入大於不
        可明確歸屬之利息支出，致購買有價證券不必分攤利息
        支出。又以經紀部門辦理融資業務原列報於可明確歸屬
        之利息支出89,848,013元（附卷第16頁），係來自一般
        銀行借款，屬不可明確歸屬之利息支出；原告原歸類為
        不可明確歸屬之利息收入，包括經紀部門之交割結算基
        金利息收入3,426,451 元（附卷第125 頁）、營業保證
        金利息收入13,401,705元及應收期貨保證金利息收入77
        ,396元，合計16,905,552元（附卷第252 頁），屬可明
        確歸屬之利息收入，核算不可明確歸屬之利息支出155,
        050,331 （65,202,318元＋89,848,013元）大於不可明
        確歸屬之利息收入82,953,181元【正確為82,853,181元
        （99,758,733元－16,905,552元），誤植為82,953,181
        元】，其差額72,097,150元，按原告所提示調整後之購
        買有價證券平均動用資金占全體可運用資金比例34.41%
        （附卷第222 頁至第225 頁），核算有價證券出售收入
        部分應分攤利息支出為24,808,629元。綜上，併計其
        他調整項目，核定停徵之證券、期貨交易損失249,393,
        334 元（原申報數213,302,042 元＋增列應分攤交際費
        5,424,455 元＋增列應分攤可直接歸屬之營業費用5,18
        9,244 元＋增列應分攤不可直接歸屬之營業費用482,29
        4 元＋應分攤利息支出24,808,629元＋前手息扣繳稅款
        轉列債券成本186,670 元）。原告不服，復查主張營
        利事業交際費應以整個營利事業為核算單位，按不同性
        質之營業活動分別計算限額，申報數未超過各限額總額
        ，無需分攤。原告為綜合證券商，其營業費用之分攤
        自應適用財政部85年函釋意旨辦理，而被告逕依83年函
        釋，按收入總額核算，與規定不合。本年度利息收入
        總額大於利息支出總額，無需分攤利息支出云云，申經
        被告復查決定以，經依卷附及原告所提示資料查核如下
        ：交際費分攤：綜合證券商與一般投資公司之經營方
        式不同，其經紀（經紀部門受託買賣及辦理融券業務收
        取手續費收入）、承銷（承銷部門承銷證券取得承銷業
        務收入、如證券之報酬、代銷證券手續費收入、承銷作
        業處理費收入、承銷輔導費收入及其他收入）、自營（
        自營部門出售營業證券所獲得之利益）等各部門之組織
        架構及業務明確，各該部門因經營部門業務所發生之相
        關費用，自應個別歸屬於各該部門收支損益項下之營業
        費用認列，僅管理部門（無營業收入）之損失費用因無
        法明確歸屬，始可按其費用性質，分別依部門薪資、員
        工人數或辦公室使用面積等作為合理歸屬之分攤基礎。
        又行為時所得稅法第37條規定交際費之列支係以與業務
        直接有關者為限，綜合證券商之經紀、承銷、自營等各
        部門經營業務所支付之交際費用，自應依交際對象歸屬
        於各業務部門項下之營業費用（屬可明確歸屬之費用，
        應個別歸屬認列），並分別依所得稅法第37條規定計算
        限額列報；如由管理部門列支，並依業務部門薪資、員
        工人數或辦公室使用面積等作為合理歸屬之分攤基礎，
        將造成自營部門免稅項目之相關成本費用歸由應稅項目
        吸收，亦造成自營部門免稅項目之交際費限額歸由經紀
        部門應稅項目交際費限額吸收，則綜合證券商將雙重獲
        益，不僅有失交際費限額列支之立法原意，並造成侵蝕
        稅源及課稅不公平之不合理現象。是被告為正確計算免
        稅所得，依所得稅法第37條規定及財政部85年8 月9 日
        台財稅第851914404 號函釋，將本年度列報之交際費，
        扣除屬應稅業務可列支之最高限額後，將餘額認屬免稅
        業務可列支之金額，由有價證券出售收入項下負擔，以
        正確計算其「免稅所得」，並無不合，原告所訴，核無
        足採。惟(甲)交際費限額之計算應不含折讓271,177,316
        元（附卷第35頁）。(乙)短期票券利息收入應為4,768,12
        1 元（附卷第12頁）。(丙)自營部門已自行分攤交際費僅
        58,828元（可直接歸屬35,897元＋不可直接歸屬22,931
        元）（附卷第28頁），又原告自營部門除證券暨期貨交
        易業務外亦從事債券業務，申報時按160 ：60比例計算
        「證券暨期貨交易業務」及「其他業務」分攤營業費用
        ，故自營部門屬證券暨期貨交易業務已自行分攤之交際
        費應為42,784元（58,828元×160/220 ）。重行核算應
        稅業務交際費可列支限額為6,269,820 元【（原核定應
        稅交際費限額計算基礎1,294,200,677 元－折讓271,17
        7,316 元＋短期票券利息收入（4,768,121 元－3,821,
        534 元））×0.6%＋126,000 元＝1,023,969,948 元×
        0.6 % ＋126,000 元＝6,269,820 元】，調整後增列出
        售有價證券出售收入應分攤交際費為7,587,849 元（原
        核定交際費13,900,453元－應稅限額6,269,820 元－自
        營部門屬證券暨期貨交易業務已自行分攤交際費42,784
        元）。原告為綜合證券商，自應依財政部85年8 月9
        日台財稅第851914404 號函釋意旨，按自營、經紀及承
        銷部門別分攤營業費用，惟查原告自營部門業務含應稅
        及免稅收入，被告爰按應稅及免稅收入比例，計算免稅
        收入應分攤營業費用，並無不合。惟重行核算不含交際
        費出售有價證券收入應分攤可直接歸屬之營業費用應為
        19,027,360元【（直接歸屬之營業費用35,430,526元－
        證券交易稅16,354,333元－直接歸屬之交際費35,897元
        ）×65,771,789,040元÷（出售有價證券收入65,771,7
        89,040元＋自營部門其他業務收入44,715,362元）】及
        不可直接歸屬之營業費用1,745,167 元【（不可直接歸
        屬之營業費用1,769,285 元－交際費22,931元）×65,7
        71,789,040元÷（65,771,789,040元＋44,715,362元）
        】。即調整後增列出售有價證券收入應分攤可直接歸屬
        之營業費用5,179,871 元【19,027,360元－（13,873,5
        95元－35,897元×160/220 ）】及不可直接歸屬之營業
        費用475,091 元【1,745,167 元－（1,286,753 元－22
        ,931元×160/220 ）】。原告本年度不可明確歸屬之
        利息支出155,050,331 元大於不可明確歸屬之利息收入
        82,853,181元，其差額72,197,150元，按原告所提示調
        整後之購買有價證券平均動用資金占全體可運用資金比
        例34.41%，核算購買有價證券部分應分攤利息支出24,8
        43,039元（72,197,150元×34.41%）。綜上，重行核
        算停徵之證券、期貨交易損失251,574,562 元（原申報
        數負213,302,042 元－應增列分攤交際費7,587,849 元
        －調增分攤可直接歸屬之營業費用5,179,871 元－調增
        分攤不可直接歸屬之營業費用475,091 元－應分攤利息
        支出24,843,039元－前手息扣繳稅款轉列債券成本186,
        670 元），大於原核定損失249,393,334 元，依行政救
        濟不得為更不利於行政救濟人之決定之法理原則，原核
        定停徵之證券、期貨交易損失249,393,334 元，並無不
        合等由，駁回其復查之申請，原告不服，提起訴願，遞
        遭決定駁回。
      (3)原告主張
        營利事業交際費應以整個營利事業為核算單位，按不
          同性質之營業活動分別計算限額，申報數未超過各限
          額總額，無需分攤。
        原告為綜合證券商，其營業費用之分攤自應適用財政
          部85年8 月9 日台財稅第851914404 號函釋規定辦理
          ，而被告逕依83年函釋，按收入總額核算，與規定不
          合。
        91年度利息收入總額大於利息支出總額，無需分攤利
          息支出。
        被告否准購買有價證券成本之備抵跌價損失及附買回
          債券投資與附買回債券負債之淨額，列為計算系爭平
          均動用資金比例分子之減除項目，與85年度函釋未符
          。
      (4)經查
        交際費分攤：綜合證券商與一般投資公司之經營方式
          不同，其經紀（經紀部門受託買賣及辦理融券業務收
          取手續費收入）、承銷（承銷部門承銷證券取得承銷
          業務收入、如證券之報酬、代銷證券手續費收入、承
          銷作業處理費收入、承銷輔導費收入及其他收入）、
          自營（自營部門出售營業證券所獲得之利益）等各部
          門之組織架構及業務明確，各該部門因經營部門業務
          所發生之相關費用，自應個別歸屬於各該部門收支損
          益項下之營業費用認列，僅管理部門（無營業收入）
          之損失費用因無法明確歸屬，始可按其費用性質，分
          別依部門薪資、員工人數或辦公室使用面積等作為合
          理歸屬之分攤基礎。又行為時所得稅法第37條規定交
          際費之列支係以與業務直接有關者為限，綜合證券商
          之經紀、承銷、自營等各部門經營業務所支付之交際
          費用，自應依交際對象歸屬於各業務部門項下之營業
          費用（屬可明確歸屬之費用，應個別歸屬認列），並
          分別依所得稅法第37條規定計算限額列報；如由管理
          部門列支，並依業務部門薪資、員工人數或辦公室使
          用面積等作為合理歸屬之分攤基礎，將造成自營部門
          免稅項目之相關成本費用歸由應稅項目吸收，亦造成
          自營部門免稅項目之交際費限額歸由經紀部門應稅項
          目交際費限額吸收，則綜合證券商將雙重獲益，不僅
          有失交際費限額列支之立法原意，並造成侵蝕稅源及
          課稅不公平之不合理現象。是被告為正確計算免稅所
          得，依所得稅法第37條及財政部85年8 月9 日台財稅
          第851914404 號函釋，將91年度列報之交際費，扣除
          屬應稅業務可列支之最高限額後，將餘額認屬免稅業
          務可列支之金額，由有價證券出售收入項下負擔，以
          正確計算其「免稅所得」，並無不合，原告所訴，核
          無足採。惟(甲)交際費限額之計算應不含折讓271,177,
          316 元。(乙)短期票券利息收入應為4,768,121 元。(丙)
          自營部門已自行分攤交際費僅58,828元（可直接歸屬
          35,897元＋不可直接歸屬22,931元），又原告自營部
          門除證券暨期貨交易業務外亦從事債券業務，申報時
          按160 ：60比例計算「證券暨期貨交易業務」及「其
          他業務」分攤營業費用，故自營部門屬證券暨期貨交
          易業務已自行分攤之交際費應為42,784元（58,828×
          160/220 ）。被告爰於復查決定重行核算應稅業務交
          際費可列支限額為6,269,820 元【（原核定應稅交際
          費限額計算基礎1,294,200,677 元－271,177,316 元
          ＋（4,768,121 元－3,821,534 元））×0.6 ﹪＋12
          6,000 元＝1,023,969,948 元×0.6 ﹪＋126,000 元
          ＝6,269,820 元】，調整後增列出售有價證券出售收
          入應分攤交際費為7,587,849 元（原核定交際費13,9
          00,453元－應稅限額6,269,820 元－自營部門屬證券
          暨期貨交易業務已自行分攤交際費42,784元）。
        原告為綜合證券商，自應依財政部85年8 月9 日台財
          稅第851914404 號函釋規定，按自營、經紀及承銷部
          門別分攤營業費用，惟查原告自營部門業務含應稅及
          免稅收入，被告爰按應稅及免稅收入比例，計算免稅
          收入應分攤營業費用，並無不合。惟重行核算不含交
          際費出售有價證券收入應分攤可直接歸屬之營業費用
          應為19,027,360元【（直接歸屬之營業費用35,430,5
          26元－證券交易稅16,354,333元－直接歸屬之交際費
          35,897元）×65,771,789,040元÷（出售有有價證券
          收入65,771,789,040元＋自營部門其他業務收入44,7
          15,362元）】及不可直接歸屬之營業費用1,745,167
          元【（不可直接歸屬之營業費用1,769,285 元－交際
          費22,931元）×65,771,789,040元÷（65,771,789,0
          40元＋44,715,362元）】。即調整後增列出售有價證
          券收入應分攤可直接歸屬之營業費用5,179,871 元【
          19,027,360－（13,873,595－35,897×160/220 ）】
          及不可直接歸屬之營業費用475,091 元【1,745,167
          －（1,286,753 －22,931×160/220 ）】
        原告91年度不可明確歸屬之利息支出155,050,331 元
          大於不可明確歸屬之利息收入82,853,181元，其差額
          72,197,150元，按原告所提示調整後之購買有價證券
          平均動用資金占全體可運用資金比例34.41 ﹪，核算
          購買有價證券部分應分攤利息支出24,843,039元（72
          ,197,150元×34.41 ﹪），至原告主張，依照85年度
          函釋規定，計算系爭平均動用資金比例，分母既以固
          定資產淨額為基礎，則本件亦應以購買有價證券成本
          之備抵跌價損失及附買回債券投資與附買回債券負債
          之淨額，列為計算分子之減除項目，方屬一致云云。
          惟查85年度函釋規定，計算平均動用資金比例之分子
          ，係「購買」有價證券平均動用資金，並不含尚未動
          用資金之備抵跌價損失評價科目及附買回債券負債，
          依據租稅法定原則，原告上開主張，委無可採。
        綜上，復查決定重行核算停徵之證券、期貨交易損失
          251,574,562 元（原申報數負213,302,042 元－應增
          列分攤交際費7,587,849 元－調增分攤可直接歸屬之
          營業費用5,179,871 元－調增分攤不可直接歸屬之營
          業費用475,091 元－應分攤利息支出24,843,039元－
          前手息扣繳稅款轉列債券成本186,670 元），惟損失
          大於原核定損失249,393,334 元，依行政救濟不利益
          變更禁止原則，原核定停徵之證券、期貨交易損失
          249,393,334 元，並無不合。
    3.據上論述，本件原處分及所為復查、訴願決定均無違誤，
      為此請求判決如被告答辯之聲明。
    理  由
一、原告起訴主張: (一)各項耗竭及攤提: 原告收購非關係企業之
    來福證券公司之四家分公司之固定設備資產及營業之權益，
    其價值係經交易雙方在正常關係的交易情況下，合意以該公
    司經會計師查核簽證財務報表淨資產帳面價值加計六仟萬元
    計算。本件以現金為對價之實際成交價格超過所取得可辨認
    淨資產之公平價值既為60,000,000元，自應得列為商譽之範
    疇，本件原告於88年1 月25日收購來福證券公司之四家分公
    司，確實已取得該公司營業上之各項資產及權利，並有出價
    取得無形資產60,000,000元之事實，該實際成交價格超過所
    取得可辨認淨資產之公平價值，應得列為商譽，故系爭各項
    耗竭及攤提12,000,000元，允應認定。(二)停徵之證券、期貨
    交易損失部分: 原告申報全公司之利息收入378,133,385 元
    （273,606,531 元＋99,758,733元＋4,768,121 元），既大
    於全公司之利息支出185,860,378 元（120,658,060 元＋65
    ,202,318元），其利息收支之差額為負數192,272,700 元（
    185,860,378 元－378,133,385 元），依據前述最高行政法
    院及財政部85年函釋意旨，本件所有利息支出185,860,378
    元當應列為課稅所得額之減項。被告猶以「比較利息收入是
    否大於利息支出，該項利息支出應排除歸屬本業經紀部門之
    融資、融券利息收支淨額負89,084,013元（融資、融券利息
    不屬非營業之利息收入及支出），另利息收入應排除歸屬本
    業經紀部門之交割結算金3,426,451 元、營業保證金13,401
    ,705元及期貨保證金等77,396元（以上不屬非營業之利息收
    入）」為由相繩，顯有違誤。原告申報交際費13,900,453元
    ，其屬直接費用12,604,895元，包括自營部35,897元、承銷
    部221,333 元及經紀部12,347,665元；其屬間接費用1,295,
    558 元，係併同其他營業費用採員工人數比例或辦公室使用
    面積比例為計算基礎，分攤至應稅業務或免稅業務項下減除
    ，故原告申報歸屬應稅及免稅業務之交際費用，與財政部85
    年函釋規定相符，自屬適法，應予認定。原告於將自營部門
    之營業費用再分攤至應、免稅業務項下時，係參照財政部85
    年函釋，採自營部門應稅業務及免稅業務之毛利比例為計算
    基礎，顯符合公平合理之原則。從而，原處分顯有違法，爰
    提起本件行政訴訟，求為判決如聲明所示云云。
二、被告則以: (一)各項耗竭及攤提: 「企業合併」以購買法方式
    合併，係指一個企業收購另一個企業之交易而言；收購所產
    生之商譽計算方式，係以收購成本超過收購日被收購企業可
    辨認無形資產之公平價值扣除承擔之負債淨額，差額部分即
    為商譽。本件原告於88年1 月25日以淨資產帳面價值加計60
    ,000,000元之方式受讓來福證券公司等4 家分公司，核屬以
    購買法作為企業合併方式，即應按上開方式計算商譽數額，
    原告卻以買賣雙方協議，以取得被收購公司淨資產之帳面價
    值加上60,000,000元作為成交價格，並逕將60,000,000元認
    列為商譽，分5 年攤銷，則被告以系爭商譽60,000,000元，
    並非被收購公司可辨認無形資產之公平價值扣除承擔之負債
    淨額計算所得，未符合商譽之認列，乃否准按商譽或其他攤
    提方式列報各項耗竭及攤提12,000,000元，並無不合。(二)停
    徵之證券、期貨交易損失部分: 綜合證券商與一般投資公司
    之經營方式不同，各該部門因經營部門業務所發生之相關費
    用，自應個別歸屬於各該部門收支損益項下之營業費用認列
    ，僅管理部門（無營業收入）之損失費用因無法明確歸屬，
    始可按其費用性質，分別依部門薪資、員工人數或辦公室使
    用面積等作為合理歸屬之分攤基礎。又行為時所得稅法第37
    條規定交際費之列支係以與業務直接有關者為限，是被告為
    正確計算免稅所得，依所得稅法第37條及財政部85年函釋，
    將91年度列報之交際費，扣除屬應稅業務可列支之最高限額
    後，將餘額認屬免稅業務可列支之金額，由有價證券出售收
    入項下負擔，以正確計算其「免稅所得」，並無不合。原告
    91年度不可明確歸屬之利息支出155,050,331 元大於不可明
    確歸屬之利息收入82,853,181元，其差額72,197,150元，按
    原告所提示調整後之購買有價證券平均動用資金占全體可運
    用資金比例34.41 ﹪，核算購買有價證券部分應分攤利息支
    出24,843,039元（72,197,150元×34.41 ﹪）。85年度函釋
    規定，計算平均動用資金比例之分子，係「購買」有價證券
    平均動用資金，並不含尚未動用資金之備抵跌價損失評價科
    目及附買回債券負債，依據租稅法定原則。是本件原告之訴
    為無理由，求為判決駁回原告之訴等語，資為抗辯。
三、上開事實概要欄所述之事實，除後列之爭點事項外，其餘為
    兩造所不爭執，並有原處分書、原告95年4 月21日復查申請
    書、被告96年11月9 日財北國稅法一字第0960244664號復查
    決定書、被告91年度營利事業所得稅復查案件審查報告書、
    審查結果增減金額變更比較表、被告91年度營利事業所得稅
    復查決定應補稅額更正註銷單、被告所屬信義稽徵所91年度
    營利事業所得稅核定稅額繳款書、被告91年度營利事業所得
    稅結算申報核定通知書、被告91年度營利事業所得稅申報核
    定通知書調整法令及依據說明書、被告90年度未分配盈餘申
    報核定通知書、被告91年度股東可扣抵稅額帳戶變動明細申
    報表核定通知書、被告90年度營利事業所得稅未分配盈餘申
    報核定通知書調整法令及依據說明書、被告91年度營利事業
    所得稅股東可扣抵稅額申報核定通知書調整法令及依據說明
    書、國際綜合證券股份有限公司與原告之受讓契約書、財政
    部證券暨期貨管理委員會87年11月18日(87)台財證( 二) 第
    95911 號函、原告於復華銀行客戶往來交易明細、來福證券
    公司87年度損益表、原告公司基本資料、被告91年度營利事
    業所得稅覆核報告、倍利國際綜合證券股份有限公司91年度
    促進產升級條例減免稅額通報單、債券前手息案件相關扣繳
    稅款同意協談統計表、被告稽核科覆核報告、營利事業所得
    稅結算申報調查項目調整數額報告表、被告90年度未分配盈
    餘調整數額計算表、股東可扣抵數額帳戶變動明細申報表異
    常審核清單、被告91年度營利事業所得稅審查報告書重點查
    核審查報告書、應納稅額、滯報金、加計利息計算表、安侯
    建業會計師事務所93年12月23日安建(93)審( 一) 字第0798
    D 號、倍利國際綜合證券股份有限公司91年度各類利息收入
    扣繳稅款與申報金額調節表、倍利國際綜合證券股份有限公
    司( 總公司)90 年分類帳、倍利國際綜合證券股份有限公司
     (合併)91 年度分類帳、倍利國際綜合證券股份有限公司(
    總公司)90 年12月31日記帳、被告90年度營利事業所得稅結
    算申報核定通知書、被告90年度股東可扣抵稅額帳戶變動明
    細申報表核定通知書、被告89年度未分配盈餘申報核定通知
    書、倍利國際綜合證券股份有限公司90年度營利事業所得稅
    結算申報書( 損益及稅額計算表) 、倍利國際綜合證券股份
    有限公司90年資產負債表、國際綜合證券股份有限公司89年
    度未分配盈餘申報書、國際綜合證券股份有限公司90年度股
    東可扣抵稅額帳戶變動明細申報表、國際綜合證券股份有限
    公司90年度營業費用分攤表、倍利國際綜合證券股份有限公
    司( 總公司)91 年度分類帳、倍利國際綜合證券股份有限公
    司( 嘉義分公司)91 年度分類帳、倍利國際綜合證券股份有
    限公司( 台中分公司)91 年度分類帳、倍利國際綜合證券股
    份有限公司( 東高雄分公司)91 年度分類帳、倍利國際綜合
    證券股份有限公司( 台中港分公司)91 年度分類帳、倍利國
    際綜合證券股份有限公司( 台南分公司)91 年度分類帳、倍
    利國際綜合證券股份有限公司( 竹北分公司)91 年度分類帳
    、倍利國際綜合證券股份有限公司( 三重分公司)91 年度分
    類帳、倍利國際綜合證券股份有限公司( 新店分公司)91 年
    度分類帳、倍利國際綜合證券股份有限公司( 板橋分公司
    )91 年度分類帳、倍利國際綜合證券股份有限公司( 來福分
    公司)91 年度分類帳、倍利國際綜合證券股份有限公司( 西
    螺分公司)91 年度分類帳、倍利國際綜合證券股份有限公司
     (斗南分公司)91 年度分類帳、倍利國際綜合證券股份有限
    公司( 虎尾分公司)91 年度分類帳、倍利國際綜合證券股份
    有限公司( 麻豆分公司)91 年度分類帳、倍利國際綜合證券
    股份有限公司( 東門分公司)91 年度分類帳、倍利國際綜合
    證券股份有限公司( 北高雄分公司)91 年度分類帳、倍利國
    際綜合證券股份有限公司( 公益分公司)91 年度分類帳、倍
    利國際綜合證券股份有限公司( 新營分公司)91 年度分類帳
    、倍利國際綜合證券股份有限公司( 長春分公司)91 年度分
    類帳、倍利國際綜合證券股份有限公司( 桃園分公司)91 年
    度分類帳、倍利國際綜合證券股份有限公司( 埔墘分公司)9
    1 年度分類帳、倍利國際綜合證券股份有限公司( 東嘉義分
    公司)91 年度分類帳、國際綜合證券股份有限公司90年度股
    東可扣抵帳戶、國際綜合證券股份有限公司91年度股東可扣
    抵帳戶、安侯建業會計師事務所94年9 月9 日安建(94)審(
    一) 字第00406D號說明函、國際綜合證券股份有限公司91年
    度各類所得扣繳暨免扣繳憑單、國際綜合證券股份有限公司
     (沙鹿分行)91 年度各類所得扣繳暨免扣繳憑單、倍利國際
    綜合證券股份有限公司( 台中港分公司)91 年度各類所得扣
    繳暨免扣繳憑單、倍利國際綜合證券股份有限公司91年度業
    務別損益表、倍利國際綜合證券股份有限公司91年度證券暨
    期貨交易損益計算表、倍利國際綜合證券股份有限公司91年
    度間接費用分攤明細、倍利國際綜合證券股份有限公司94年
    前手息扣繳稅額同意書、國際綜合證券股份有限公司與來福
    公司受讓契約書、國際綜合證券股份有限公司88年1 月25日
    商譽之轉帳傳票、88年1 月25日國際綜合證券股份有限公司
    自來福公司受讓F.A.明細表、87年9 月25日國際綜合證券股
    份有限公司併購來福公司分錄、財政部證券管理委員會87年
    12月10日(87)台財證( 二) 第101333號函、台灣證券交易所
    股份有限公司88年1 月6 日台證(87)資字第42163 號函、來
    福公司委任國際綜合證券股份有限公司處理事務委任書、國
    際綜合證券股份有限公司88年1 月20日(88)董室字第004 號
    公告、國際綜合證券股份有限公司90年度營利事業所得稅結
    算申報查核簽證報告書、國際綜合證券股份有限公司90年度
    依促進產業升級條例申報減免稅額通報單、國際綜合證券股
    份有限公司90年度研究與發展及人才培訓支出適用投資抵減
    申報明細表、國際綜合證券股份有限公司91年度有價證券平
    均動用資金佔全體可動用資金的比例明細、被告89年度營利
    事業所得稅核定稅額繳款書、國際綜合證券股份有限公司87
    年7 月轉帳傳票、被告89年度營利事業所得稅結算申報核定
    通知書、被告89年度股東可扣抵稅額帳戶變動明細申報表核
    定通知書、倍利國際綜合證券股份有限公司91年度課稅資料
    歸戶清單、倍利國際綜合證券股份有限公司91年度營利事業
    所得稅結算及90年度未分配盈餘申報書、倍利國際綜合證券
    股份有限公司91年度營利事業所得稅結算申報書( 損益及稅
    額計算表) 、倍利國際綜合證券股份有限公司91年度資產負
    債表、倍利國際綜合證券股份有限公司91年度營業成本明細
    表、倍利國際綜合證券股份有限公司91年度其他費用及製造
    費用明細表、倍利國際綜合證券股份有限公司91年度總分支
    機構申報營業稅銷售額明細表、倍利國際綜合證券股份有限
    公司91年度所得稅法規定列支限額之項目標準計算表、倍利
    國際綜合證券股份有限公司91年度各類給付扣繳稅額、可扣
    抵稅額與申報金額調節表、倍利國際綜合證券股份有限公司
    91年度各類收益扣繳稅額、可扣抵稅額與申報金額調節表、
    國際綜合證券股份有限公司91年各類所得扣繳暨免扣繳憑單
    申報書、國際綜合證券股份有限公司自營部91年度股利憑單
    、國際綜合證券股份有限公司91年度股利憑單、國際綜合證
    券股份有限公司( 承銷專戶)91 年度股利憑單、國際綜合證
    券股份有限公司91年度財產目錄─土地、國際綜合證券股份
    有限公司91年度財產目錄─建築物、國際綜合證券股份有限
    公司91年度財產目錄─租賃改良物、國際綜合證券股份有限
    公司91年度財產目錄─設備、國際綜合證券股份有限公司91
    年度財產目錄─出租資產：建築物、國際綜合證券股份有限
    公司91年度財產目錄─出租資產：土地、被告所屬信義稽徵
    所91年8 月5 日財北國稅信義審字第0910008597號函、國際
    綜合證券股份有限公司( 台南分公司)91 年度營利事業固定
    資產及設備報廢或災害申請書、財政部臺灣省南區國稅局臺
    南市分局91年7 月24日南區國稅審字第0910018562號函、國
    際綜合證券股份有限公司臺北市營利事業固定資產及設備報
    廢或災害申請書、被告所屬信義稽徵所91年8 月7 日財北國
    稅信義審字第0910008811號函、國際綜合證券股份有限公司
     (高雄分公司)91 年度營利事業固定資產及設備報廢或災害
    申請書、國際綜合證券股份有限公司( 北高雄分公司)91 年
    度營利事業固定資產及設備報廢或災害申請書、財政部高雄
    市國稅局91年8 月2 日財高國稅審一字第0910041645號函、
    國際綜合證券股份有限公司( 高雄分公司)91 年度財產目錄
    ─租賃改良物、國際綜合證券股份有限公司( 北高雄分公司
    )91 年度財產目錄─租賃改良物、倍利國際綜合證券股份有
    限公司91年度財產目錄、倍利國際綜合證券股份有限公司91
    年度公司股東轉讓通報表、倍利國際綜合證券股份有限公司
    91年度營利事業投資人明細及分配盈餘表、倍利國際綜合證
    券股份有限公司91年度股東可扣抵稅額帳戶變動明細申報表
    、稅額扣抵比率之計算及盈餘分配項目明細表、倍利國際綜
    合證券股份有限公司90年度未分配盈餘申報書、倍利國際綜
    合證券股份有限公司90年度未分配盈餘申報書部份項次明細
    表、倍利國際綜合證券股份有限公司91年度依促進產業升級
    條例申報減免稅額通報單、倍利國際綜合證券股份有限公司
    91年度研究與發展及人才培訓支出適用投資抵減申報明細表
    、倍利國際綜合證券股份有限公司91年度營利事業所得稅結
    算申報暨90年度未分配盈餘申報查核簽證報告書、倍利國際
    綜合證券股份有限公司91年度資產負債表、倍利國際綜合證
    券股份有限公司91年度損益表、倍利國際綜合證券股份有限
    公司最近三年損益比較分析表、倍利國際綜合證券股份有限
    公司91年度營業收入調節表、倍利國際綜合證券股份有限公
    司91年度扣繳資料調節表、倍利國際綜合證券股份有限公司
    91年度證券暨期貨交易損益計算表、倍利國際綜合證券股份
    有限公司91年度營業費用分攤表、倍利國際綜合證券股份有
    限公司91年資產負債及股東權益查核說明、倍利國際綜合證
    券股份有限公司91年度損益科目查核說明與應納稅額計算、
    倍利國際綜合證券股份有限公司91年度股東可扣抵稅額帳戶
    變動明細表、倍利國際綜合證券股份有限公司91年度股東可
    扣抵稅額帳戶查核說明、倍利國際綜合證券股份有限公司90
    年度未分配盈餘申報明細表、倍利國際綜合證券股份有限公
    司90年度未分配盈餘查核說明等件分別附原處分卷、訴願卷
    及本院卷可稽，為可確認之事實。
四、歸納兩造之上述主張，本件爭執之重點厥為：(一)、各項耗竭
    及攤提部分: 原告所計算之收購成本價格及可辨認淨資產公
    平價值是否合理？被告所核定各項耗竭與攤提及補徵之稅額
    有無違誤？(二)、停徵之證券、期貨交易損失部分：被告將原
    告支付之交際應酬費用，依免稅及應稅業務收入分別計算限
    額，超過應稅收入限額部分，轉列免稅收入項下，於法是否
    有據？利息支出分攤與免稅業務之方式是否符合財政部85年
    函釋之意旨？茲分述如下:
(一)、各項耗竭及攤提部分:
  1.按「營利事業所得稅計算，以其本年度收入總額減除各項。
    成本費用、損失及稅捐後之純益額為所得額。」「營業權、
    商標權、著作權、專利權及各種特許權等，均限以出價取得
    者為資產。前項無形資產之估價，以自其成本中按期扣除攤
    折額後之價額為準。攤折額以其成本照左列攤折年數按年平
    均計算之…三、商標權、專利權及其他各種特許權等可依其
    取得後法定享有之年數為計算攤折之標準。」行為時所得稅
    法第24條第1 項及第60條定有明文。另「各項耗竭及攤折…
    三、無形資產應以出價取得者為限，其計算攤折之標準如下
    …（四）商譽最低為五年。」亦經行為時查核準則第96條第
    3 款第4 目規定甚明。
  2.次按，公司申請登記資本額查核辦法第6 條第8 項後段規定
    ：「公司因合併認列商譽，應查核其數字計算過程，瞭解存
    續公司或新設公司因合併而取得之可辨認資產與承擔之負債
    ，是否按公平價值衡量，再將所取得可辨認淨資產之公平價
    值與收購成本比較，若收購成本超過所取得可辨認淨資產之
    公平價值，列為商譽。」又財務會計準則公報第25號「企業
    合併－購買法之會計處理」貳、定義：「4.本公報用語定義
    如下：(1)企業合併：係指一個公司與一個以上之公司因股權
    之移轉而合併為一個經濟個體。(2)購買法：係將企業合併視
    為一個公司收購另一個公司之交易。收購公司將收購之淨資
    產按成本入帳，其收購成本超過有形及可辨認無形資產之公
    平價值扣除承擔之負債後淨額部份，應列為商譽。…」參、
    會計準則：「…17.收購公司應按第10段之規定，將收購成本
    分攤至取得之資產與承擔之負債，其步驟如下：(1)因收購而
    取得之可辨認資產與承擔之負債，不論是否列示於被收購公
    司之財務報表上，均應按『收購日』之公平價值衡量。(2)將
    所取得可辨認資產之公平價值與收購成本比較，若收購成本
    超過所取得之可辨認資產公平價值，應將超過部分列為商譽
    …資產與負債之公平價值，得依據獨立專家之估價報告，或
    參考資產於收購價格分攤期間出售之價格衡量之。…18.企業
    因收購而取得之可辨認資產與承擔之負債，其公平價值決定
    如下：(1)有價證券：按淨變現價值。(2)應收款項：以減除估
    計無法收回款項及收款成本後之餘額，按收購當時利率折算
    之現值。(3)存貨：製成品存貨與商品存貨：按淨變現價值
    減正常毛利。…(4)廠房與設備：供使用之廠房與設備：按
    收購當時相似產能廠房設備之重置成本，但收購公司之預期
    使用價值較低者，應按預期使用價值。擬出售之廠房與設
    備：按收購當時之淨變現價值。(5)可辨認無形資產：例如…
    客戶及供應商名單…按估計價值。(6)其他資產：包括土地、
    自然資源及無流通市場之證券，按估計價值。(7)應付帳款與
    票據、長期負債及其他應付債務：按收購當時利率折算之現
    值。」而財政部95年3 月13日臺財稅字第09 504509450號函
    令謂：「（一）公司進行合併，採『購買法』者，其產生之
    商譽，准予核實認列。（二）商譽成本之認定…可參考『公
    司申請登記資本額查核辦法』第6 條第8 項後段有關『公司
    因合併認列商譽，應查核其數字計算過程，瞭解存續公司或
    新設公司因合併而取得之可辨認資產與承擔之負債，是否按
    公平價值衡量，再將所取得可辨認淨資產之公平價值與收購
    成本比較，若收購成本超過所取得可辨認淨資產之公平價值
    ，列為商譽』之查核規定。」係主管機關基於職權，依據行
    為時所得稅法第24條第1 項及第60條等相關規定所訂定具有
    技術性之行政規則，為法律必要之補充，未對人民權利之行
    使增加法律所無之限制，亦未逾越母法之限度，自可加以適
    用。
  3.按，行政訴訟法第136 條規定：「除本法有規定者外，民事
    訴訟法第二百七十七條之規定於本節準用之。」其立法理由
    謂：「行政訴訟之種類增多，其舉證責任自應視其訴訟種類
    是否與公益有關而異。按舉證責任，可分主觀舉證責任與客
    觀舉證責任。前者指當事人一方，為免於敗訴，就有爭執之
    事實，有向法院提出證據之行為責任；後者指法院於審理最
    後階段，要件事實存否仍屬不明時，法院假定其事實存在或
    不存在，所生對當事人不利益之結果責任。本法於撤銷訴訟
    或其他維護公益之訴訟，明定法院應依職權調查證據，故當
    事人並無主觀舉證責任。然職權調查證據有其限度，仍不免
    有要件事實不明之情形，故仍有客觀之舉證責任。至其餘訴
    訟，當事人仍有提出證據之主觀舉證責任，爰規定除本法有
    規定者外，民事訴訟法第二百七十七條之規定於本節準用之
    。」另民事訴訟法第277 條前段規定：「當事人主張有利於
    自己之事實者，就其事實有舉證之責任。」從立法理由觀察
    ，判定行政訴訟是否有舉證責任的問題，端以該訴訟類型是
    否涉及公益為斷，像撤銷訴訟或其他維護公益的訴訟，因有
    公益色彩，法律乃明文規定法院負有調查證據的職責，故當
    事人並無主觀的舉證責任（按其定義係指證據提出責任），
    應由法院依職權調查可以證明訟爭事實的證據。反之，若不
    具有公益性質，例如與民事訴訟法相同的確認及給付訴訟，
    則仍有證據提出責任。惟不管是否為有關公益性質的訴訟，
    亦無論是否採行職權調查主義，其證據的調查不免時有所盡
    ，要件事實真偽不明的情形仍有可能發生，故需有客觀的舉
    證責任，為此乃規定本法仍準用民事訴訟法第277 條。因此
    ，有關課稅處分之要件事實，其為課稅公法關係發生者，如
    營利事業所得稅有關營業收入，依上開說明，固應由稅捐稽
    徵機關負舉證責任；惟費用、成本及損失等應行扣減之項目
    ，則屬於課稅公法關係發生後之消滅事由，若納稅義務人不
    提示憑證或其他其所掌握之事證，從證據掌控或利益歸屬之
    觀點言之，法院即無職權調查之空間，此時倘有待證事實真
    偽不明之情況，自應由主張扣抵之納稅義務人承擔客觀的舉
    證責任。本件原告既主張有系爭商譽之耗竭及攤提，依照前
    開說明，自應負擔客觀的舉證責任。
  4.依上開說明，「企業合併」以購買法方式合併，係指一個企
    業收購另一個企業之交易而言；收購所產生之商譽計算方式
    ，係以收購成本超過收購日被收購企業可辨認無形資產之公
    平價值扣除承擔之負債淨額，差額部分即為商譽。其中所謂
    「公平價值」係以「收購日」為基準，或依據獨立專家之估
    價報告，或參考資產於收購價格分攤期間出售之價格，逐項
    就有價證券、應收款項、存貨、廠房與設備、可辨認無形資
    產、其他資產、應付帳款與票據、長期負債及其他應付債務
    等，按上述財務會計準則公報第25號規定分別予以衡量。本
    件原告於88年1 月25日以淨資產帳面價值加計60,000,000元
    之方式受讓來福證券公司等4 家分公司，核屬以購買法作為
    企業合併方式，應按上開方式計算商譽數額。然本件原告收
    購當時有關被併購公司資產之評價，並未依上述規定逐項衡
    量，僅憑87年6 月30日被併購公司財務報表淨資產帳面價值
    加計6 千萬元計算，並據以將6 千萬元認列為商譽。惟資產
    之帳面價值係採歷史成本為入帳基礎，並無法如實評量企業
    之公平價值，故仍應依上揭財務會計準則公報25號規定作公
    平客觀之鑑價，始能公允反應企業價值。則原告僅依買賣雙
    方協議，以取得被收購公司淨資產之帳面價值加上60,000,0
    00元作為成交價格，並將60,000,000元認列為商譽，分5 年
    攤銷，為原告所不爭，被告乃以原告並非以被收購公司可辨
    認無形資產之公平價值扣除承擔之負債淨額計算所得，未符
    合商譽之認列，否准按商譽或其他攤提方式列報各項耗竭及
    攤提12 ,000,000 元，並無不合。
  5.至原告所引財務會計準則公報第34號第43段及第35號第4 段
    之(3) 與第52段之規定，係有關公平價值之定義。然商譽係
    公司合併採購買法者，其購買價格超出被併購公司可辨認淨
    資產公平市價之差額，營利事業為客觀認定合併資產之價值
    ，應有相關之計算依據及鑑價報告可稽，若僅憑財務報表之
    帳面價值逕謂為公平價值，尚難認定該商譽為營利事業必要
    或合理之支出。再者有關課稅處分之要件事實，如營利事業
    所得稅有關費用、成本及損失等應行扣減之項目，屬於課稅
    公法關係發生後之消滅事由，自應由主張扣抵之納稅義務人
    承擔客觀的舉證責任。原告既主張有系爭商譽之耗竭及攤提
    ，依照前開說明，自應負擔客觀的舉證責任。此外，復查無
    其他積極證據足資證明系爭商譽之耗竭及攤提，則此無法證
    明導致事實真偽不明之不利益自應歸諸原告，揆諸首開說明
    ，本件被告據以否准認列，尚無不合。
(二)、停徵之證券、期貨交易損失部分：
  1.按「自中華民國七十九年一月一日起，證券交易所得停止課
    徵所得稅，證券交易損失亦不得自所得額中減除。」「營利
    事業所得之計算，以其本年度收入總額減除各項成本費用、
    損失及稅捐後之純益額為所得額。」「業務上直接支付之交
    際應酬費用，其經取得確實單據者，得分別依左列之限度，
    列為費用或損失：…二、以銷貨為目的，於銷貨時直接所支
    付之交際應酬費用：全年銷貨貨價在三千萬元以下者，以不
    超過全年銷貨貨價千分之四點五為限；經核准使用藍色申報
    書者，以不超過全年銷貨貨價千分之六為限。全年銷貨貨價
    超過三千萬元至一億五千萬元者，超過部分所支付之交際應
    酬費用，以不超過千分之三為限；經核准使用藍色申報書者
    ，以不超過千分之四為限。全年銷貨貨價超過一億五千萬元
    至六億元者，超過部分所支付之交際應酬費用，以不超過千
    分之二為限；經核准使用藍色申報書者，以不超過千分之三
    為限。全年銷貨貨價超過六億元者，超過部所支付之交際應
    酬費用，以不超過千分之一為限；經核准使用藍色申報書者
    ，以不超過千分之一點五為限。」行為時所得稅法第4 條之
    1 、第24條第1 項及第37條第1 項第2 款分別定有明文。又
    「核釋營利事業於證券交易所得停止課徵所得稅期間從事有
    價證券買賣，其營業費用及利息支出之分攤原則。說明：二
    、非以有價證券買賣為專業之營利事業，其買賣有價證券部
    分，除可直接歸屬之費用及利息，應自有價證券出售收入項
    下減除外，不必分攤一般營業發生之費用及利息。三、以有
    價證券買賣為專業之營利事業，其營業費用及借款利息，除
    可合理明確歸屬者得個別歸屬認列外，應按核定有價證券出
    售收入、投資收益、債券利息收人及其他營業收入比例，計
    算有價證券出售部分應分攤之費用及利息，自有價證券出售
    收入項下減除。」「以買賣有價證券為專業之營利事業，因
    業務需要支付之交際費，其全年支付總額，以不超過左列標
    準為限：（一）買賣有價證券，依所得稅法第37條第1 項第
    1 款及第2 款規定辦理。（二）因有價證券所取得之股息、
    紅利及利息（包括短期票券之利息收入）等投資收益，准併
    入營業收入總額，依所得稅法第37條第1 項第4 款規定辦理
    ，但投資收益80% （註：現行法係全額免計）免計入所得額
    部分，因實質免稅，則不應併計。」及「主旨：補充核釋『
    綜合證券商暨票券金融公司』於證券交易所得停止課徵所得
    稅期間從事有價證券買賣，其營業費用及利息支出之分攤原
    則。說明：二、以有價證券買賣為專業之營利事業，其屬兼
    含經營證券交易法第15條規定3 種證券業務之綜合證券商及
    依票券商管理辦法第7 條所稱票券金融公司部分之分攤原則
    補充核釋如下：（一）綜合證券商：1.營業費用部分：其可
    明確歸屬者，得依個別歸屬認列；無法明確歸屬者，得依費
    用性質，分別選擇依部門薪資、員工人數或辦公室使用面積
    等作為合理歸屬之分攤基礎，計算有價證券出售部分應分攤
    之費用，不得在課稅所得項下減除。惟其分攤方式經選定後
    ，前後期應一致，不得變更。2.利息支出部分：其可明確歸
    屬者，得依個別歸屬認列；無法明確歸屬者，如利息收入大
    於利息支出，則全部利息支出得在課稅所得項下減除；如利
    息收入小於利息支出，其利息收支差額應以購買有價證券平
    均動用資金，占全體可運用資金比例作為合理歸屬之分攤基
    礎，計算有價證券出售部分應分攤之利息，不得在課稅所得
    項下減除。所稱全體可運用資金，包括自有資金及借入資金
    ；所稱自有資金，係指淨值總額減除固定資產淨額及存出保
    證金後之餘額；所稱比例計算，採月平均餘額計算之。……
    。」分別經財政部83年2 月8 日台財稅第000000000 號、83
    年函釋及85年函釋在案。上開有關交際費支出認列及營業費
    用之歸屬之函令，係中央財稅主管機關財政部基於職權，依
    上開規定之立法意旨所作成之解釋，因屬簡化採認程序，統
    一認列標準，避免浮濫列報及不當分攤，以維繫實質課稅及
    稅制公平所必要，且未逾越法律規定之範圍之目的，亦未增
    加人民之負擔，自應於所解釋法律生效之日起，適用於與此
    有關之未確定案件。
  2.上開財政部85年函釋之功能，正是針對費用（包含利息在內
    ）無法明確歸屬時，所為之漏洞填補，蓋因現行所得稅中並
    未針對所謂的「以買賣有價證券為專業之營利事業」，而就
    費用計算方式為特別之規定。而上開函釋說明二、三，以行
    政命令之方式，先將營利事業區分為「以買賣有價證券為專
    業者」及「非以買賣有價證券為專業者」，並在此事項分類
    下，建立了二組不同之法規範以為處理之依據：其一，就「
    非以買賣有價證券為專業」之營利事業部分，直接規定：「
    該營利事業無法明確歸屬之費用，即不須列在免稅所得之項
    下」。其二，就被歸類為「以買賣有價證券為專業」之營利
    事業，則直接提出一個計算公式，作為計算該利息費用總額
    應分擔在「課稅所得」或「免稅所得」項下之比例金額，此
    時該計算公式本身實際上已是一個具有強制效力之「法規範
    」，直接規制歸屬不明利息費用之歸屬比例。上開函釋之合
    憲性已經司法院釋字第493 號解釋確認，謂：「營利事業所
    得之計算，係以其本年度收入總額減除各項成本費用、損失
    及稅捐後之純益額為所得額，為所得稅法第24條第1 項所明
    定。依所得稅法第4 條之1 前段規定，自中華民國79年1 月
    1 日起，證券交易所得停止課徵所得稅；公司投資收益部分
    ，依69年12月30日修正公布之所得稅法第42條，公司組織之
    營利事業，投資於國內其他非受免徵營利事業所得稅待遇之
    股份有限公司組織者，其中百分之八十免予計入所得額課稅
    ；則其相關成本費用，按諸收入與成本費用配合之上揭法律
    規定意旨及公平原則，自亦不得歸由其他應稅之收入項下減
    除。至應稅收入及免稅收入應分攤之相關成本費用，除可直
    接合理明確歸屬者得個別歸屬，應自有價證券出售收入項下
    減除外，因投資收益及證券交易收入源自同一投入成本，難
    以投入成本比例作為分攤基準。財政部83年2 月8 日台財稅
    第000000000 號函說明三，採以收入比例作為分攤基準之計
    算方式，符合上開法條規定意旨，與憲法尚無牴觸。惟營利
    事業成本費用及損失等之計算涉及人民之租稅負擔，為貫徹
    憲法第19條之意旨，仍應由法律明確授權主管機關訂立為宜
    。」
  3.本院92年度訴字第157 號營利事業所得稅事件審理時，曾向
    財政部調閱上開函釋之原始卷宗，其卷內相關資料顯示，85
    年8 月5 日之會議紀錄內容與上開函釋意旨一致，且會議前
    提供參與開會者預研閱之「研析意見表」中亦載明，臺北市
    證券商公會確實提出「以全部利息收入與利息支出相比較來
    決定應否分攤」的意見，但財政部顯然未採納，仍然堅持一
    貫之見解（詳見上開案件判決理由丙、貳、三、B 、1.b ）
    。故從立法論之角度言之，所謂「全額比較法」（即以「全
    部利息收入與全部利息支出來比較」）尚非無見，甚至也可
    以將所謂「可明確歸屬」一語，解釋為不僅「利息收入」與
    「利息支出」本身必須明確歸屬，而且「收入」與「支出」
    二者之因果關係也必須明確，才可在事實層次上排除在攤提
    公式外（換言之，可明確歸屬之「利息收入」與「利息支出
    」本身必須先進行配對，雙方配對成功才可直接在事實層面
    進行認定，如果只有利息收入可明確歸屬，但取得利息收入
    所對應之利息支出不確定，此筆利息收入在計算有無利息支
    出差額時一樣要列入）。此見解已非單純上開85年函釋法規
    範之適用問題，而涉及新攤提標準之「法規範」創造活動，
    是原告主張將「全部利息收入」列入比較，顯與上開函釋意
    旨不符。
  4.再者，關於「明確歸屬」一詞，應如何解釋？所謂「明確歸
    屬」一詞，就其歸屬對象而言，理論上應是「應稅」或「免
    稅」部門。但依此一標準，利息收入不會有無法「明確歸屬
    」之情形，因為它一定是課稅所得。故稽徵實務上採取「斷
    裂式」運用方式，對同一法律用語，視情形不同，而有不同
    解釋，析述如下：
    (1)在利息支出之情形，所謂利息支付可否「明確歸屬」，是
      問其可否歸屬在「課稅所得」或「免稅所得」項下。
    (2)在利息收入之情形，所謂利息收入可否「明確歸屬」，則
      是以該筆收入為「業內」或「業外」收入為準，而與「課
      稅所得」或「免稅所得」無關（因為所有利息收入一定歸
      在課稅所得項下）。
    對同一動詞（「歸屬」一詞），在不同主詞下，為不同解釋
    ，嚴格言之，確實容易引起誤解，不過此乃稅捐主管機關對
    補充法規範之解釋權限，在不牴觸憲法及母法之規定下，法
    院應予以尊重並適用之。
  5.再按「營業收入指本期內因經常營業活動而銷售商品或提供
    勞務等所獲得之收入；……」「營業成本指本期內因銷售商
    品或提供勞務等而應負擔之成本；……」「營業外收入及費
    用指本期內非因經常營業活動所發生之收入及費用，包括利
    息收入、利息費用、投資損益、兌換損益及處分投資損益等
    。」為行為時商業會計處理準則第31條、第32條及第34條所
    明定。查會計科目分類，營業收入係指由於主要業務活動，
    所獲得之收益而言，此類收益之發生，多由成本之投下，所
    反映之新價值，可用以測定一企業之經營成果，究竟何種收
    入應列為營業收入，須視企業所經營之主要業務性質，為鑑
    別決定之依據；營業成本係指企業從事主要經營活動而生之
    費用。準此，營業收入既係因營業成本之投入而得，二者應
    屬可明確歸屬且可相互配合，此亦與行為時所得稅法第24條
    第1 項規定意涵之收入成本配合原則同。而綜合證券商之各
    項利息收入及利息支出，其本質上雖屬利息性質，惟仍應按
    其實際發生是否屬主要營業活動而分類至營業收入及營業成
    本項下，僅有單純之財務調度活動之利息收入及利息支出始
    屬非營業收入及費用。又營業收入既係因營業成本之投入而
    得，應分別歸屬於各業別（主要營業活動），甚至可歸屬至
    應稅及免稅收入，無須列入比較、分攤，換言之，只有單純
    屬財務調度之非營業之利息收入與利息支出始有列入比較、
    分攤之必要。故財政部85年函所稱利息收支之差額，並非泛
    指所有利息收入皆得減除。是以，被告按無法明確歸屬利息
    收支差額依動用資金比率計算出售有價證券收入應分攤利息
    支出24,843,039元，並無不合。至備抵跌價損失評價科目及
    附買回債券負債，與資金運用無涉，原告主張列入為計算式
    分子之減除項目，委無足採。
  6.經查，原告係依證券交易法第44條規定，經財政部證券暨期
    貨管理委員會許可，經營同法第15條第1 款至第3 款3 種證
    券業務之綜合證券商，因綜合證券商與一般投資公司之經營
    方式不同，其經紀（經紀部門受託買賣及辦理融券業務收取
    手續費收入）、承銷（承銷部門承銷證券取得承銷業務收入
    ，如證券之報酬、代銷證券手續費收入、承銷作業處理費收
    入、承銷輔導費收入及其他收入）、自營（自營部門出售營
    業證券所獲得之利益）等各部門之組織架構及業務明確，各
    該部門因經營部門業務所發生之相關費用，自應個別歸屬於
    各該部門收支損益項下之營業費用認列，僅管理部門（無營
    業收入）之損失費用因無法明確歸屬，始可按其費用性質，
    分別依部門薪資、員工人數或辦公室面積等作為合理歸屬之
    分攤基礎。原告所得實際上分為應稅所得與免稅所得，其交
    際費部分，應以其經營目的分別計算限額，因原告係以有價
    證券買賣為專業之營利事業，其因業務所支付之交際費，應
    按其經營之免稅業務及應稅業務兩部分，分別計算可列支交
    際費限額（例如經紀、承銷、自營等各部門經營業務所支付
    之交際費，均屬可明確歸屬之費用，自應依交際對象歸屬於
    各業務部門項下之營業費用），再據以分攤交際費，方能正
    確計算其證券交易免稅所得，並避免免稅部門之相關成本費
    用歸由應稅部門吸收，致營利事業雙重獲益，造成侵蝕稅源
    及課稅不公平與不合理之現象；是原核定為正確計算免稅所
    得，依所得稅法第37條及營利事業所得稅查核準則第80條暨
    上開財政部83年函釋、85年函釋，分別核算原告非屬免稅業
    務部分之交際費可列支之限額及出售有價證券免稅業務部分
    交際費可列支之限額，再將超過應稅業務部門可列支之交際
    費限額部分，移由免稅部門核認，此係採對業者包括原告最
    有利之計算方式。亦即，將非屬出售有價證券應稅業務部分
    ，讓業者享受全部之交際費限額，再將超過應稅業務可列支
    之交際費限額部分歸屬為出售有價證券免稅業務部分之費用
    ，轉自有價證券出售收入項下認列，並無違誤。是故，原告
    主張「所得稅法第37條並無按部門別或依該法條各款計算之
    限額作為交際費歸屬應、免稅收入之規定；且所得稅法第4
    條之1 於增訂時，所得稅法第37條亦未因其增訂而為對應之
    修正，足見就所得稅法第37條從無應依該法條各款所計算之
    限額內，將交際費分擔至應稅、免稅收入項下負擔之規定。
    」云云，即非可採。又原告本期申報之交際費，依所得稅法
    第37條規定，係以事業體所經營之業務為計算基礎，該條各
    款定有明文，同一事業體如經營兩項以上之業務時，即必須
    分別計算所得列支之交際費，始符合該法條規定，原告主張
    該條規定係以事業體為單位核計，按不同性質之營業活動分
    別計算交際費限額，申報數未超過各節額總額，毋需分攤云
    云，與該法條規定之文義已有未合，尚非可採。
  7.再查，原告91年度不可明確歸屬之利息支出155,050,331 元
    大於不可明確歸屬之利息收入82,853,181元，其差額72,197
    ,150元，按原告所提示調整後之購買有價證券平均動用資金
    占全體可運用資金比例34.41 ﹪，核算購買有價證券部分應
    分攤利息支出24,843,039元（72,197,150元×34.41 ﹪）。
    又85年度函釋規定，計算平均動用資金比例之分子，係「購
    買」有價證券平均動用資金，並不含尚未動用資金之備抵跌
    價損失評價科目及附買回債券負債，是原告主張依照85年度
    函釋規定，計算系爭平均動用資金比例，分母既以固定資產
    淨額為基礎，則本件亦應以購買有價證券成本之備抵跌價損
    失及附買回債券投資與附買回債券負債之淨額，列為計算分
    子之減除項目，方屬一致云云，依據租稅法定原則，委無可
    採。
  8.從而，本件原告91年度營利事業所得稅結算申報，原列報停
    徵之證券、期貨交易所得損失213,302,042 元，被告初查以
    ：原告應稅業務交際費可列支限額7,891,204 元【（手續
    費963,984,487 元＋承銷處理手續費12,916,204元＋股務代
    理費收入4,138,055 元＋債券利息收入38,580,139元＋融資
    利息收入228,874,492 元＋轉融通利息收入16,677元＋附賣
    回債券利息收入6,135,223 元＋期貨佣金收入35,174,931元
    ＋其他營業收入558,935 元＋短期票券利息收入3,821,534
    元）×0.6%＋126,000 元＝1,294,200,677 元×0.6%＋126,
    000 元＝7,891,204 元】（見原處分卷第17頁），將超限之
    交際費轉列出售有價證券免稅業務部門，扣除自營部門已分
    攤交際費，增列出售有價證券收入應分攤之交際費5,424,45
    5 元（原核定13,900,453元－應稅部分之限額7,891,204 元
    －自營部門自行列報數584,794 元）（見原處分卷第14頁）
    。列報自營部門直接歸屬之營業費用19,076,193元（見原
    處分卷第28頁）（35,430,526元－證交稅16,354,333元）及
    分攤管理部門之營業費用1,769,285 元，並按出售有價證券
    毛利占出售有價證券毛利與應稅利息收入之比例160/220 （
    見原處分卷第29頁）【118,906,262 ÷（118,906,262 ＋44
    ,715,362）】，列報出售有價證券收入應分攤可直接歸屬之
    營業費用13,873,595元及不可直接歸屬之營業費用1,286,75
    3 元，改按出售有價證券收入占出售有價證券收入與應稅利
    息收入之比例99.93%【65,771,789,040÷（65,771,789,040
    ＋44,715,362）】，核算出售有價證券收入應分攤可直接歸
    屬之營業費用19,062,839元（19,076,193×99.93%）及不可
    直接歸屬之營業費用1,768,047 元（1,769,285 ×99.93%）
    ，即增列出售有價證券收入應分攤可直接歸屬之營業費用5,
    189,244 元（19,062,839－13,873,595）及不可直接歸屬之
    營業費用482,294 元【正確為481,294 元（1,768,047 －1,
    286,753 ），誤植為482,294 元】。本年度列報利息收入
    總額373,365,264 元（營業收入273,606,531 元＋非營業收
    入99,758,733元）（見原處分卷第30頁）及利息支出總額
    185,860,378 元（營業成本120,658,060 元＋非營業損失及
    費用65,202,318元）（見原處分卷第16頁及第11頁），其營
    業收入及營業成本其中之利息收入、利息支出均可明確歸屬
    ，非營業收入其中利息收入及非營業損失及費用其中利息支
    出不可明確歸屬，不可明確歸屬之利息收入大於不可明確歸
    屬之利息支出，致購買有價證券不必分攤利息支出。又以經
    紀部門辦理融資業務原列報於可明確歸屬之利息支出89,848
    ,013元（見原處分卷第16頁），係來自一般銀行借款，屬不
    可明確歸屬之利息支出；原告原歸類為不可明確歸屬之利息
    收入，包括經紀部門之交割結算基金利息收入3,426,451 元
    （見原處分卷第125 頁）、營業保證金利息收入13,401,705
    元及應收期貨保證金利息收入77,396元，合計16,905,552元
    （原處分卷第252 頁），屬可明確歸屬之利息收入，核算不
    可明確歸屬之利息支出155,050,331 （65,202,318元＋89,8
    48,013元）大於不可明確歸屬之利息收入82,953,181 元【
    正確為82,853,181元（99,758,733元－16,905,552元），誤
    植為82,953,181元】，其差額72,097,150 元 ，按原告所提
    示調整後之購買有價證券平均動用資金占全體可運用資金比
    例34.41%（見原處分卷第222 頁至第225 頁），核算有價證
    券出售收入部分應分攤利息支出為24,808,629元。綜上，
    併計其他調整項目，核定停徵之證券、期貨交易損失249,39
    3,334 元（原申報數213,302,042 元＋增列應分攤交際費5,
    424,455 元＋增列應分攤可直接歸屬之營業費用5,189,244
    元＋增列應分攤不可直接歸屬之營業費用482,294 元＋應分
    攤利息支出24,808,629元＋前手息扣繳稅款轉列債券成本18
    6,670 元）。經被告復查審核後，以(甲)交際費限額之計算應
    不含折讓271,177,316 元（見原處分卷第35頁）。(乙)短期票
    券利息收入應為4,768,121 元（見原處分卷第12頁）。(丙)自
    營部門已自行分攤交際費僅58,828元（可直接歸屬35,897元
    ＋不可直接歸屬22,931元）（見原處分卷第28頁），又原告
    自營部門除證券暨期貨交易業務外亦從事債券業務，申報時
    按160 ：60比例計算「證券暨期貨交易業務」及「其他業務
    」分攤營業費用，故自營部門屬證券暨期貨交易業務已自行
    分攤之交際費應為42,784元（58,828元×160/220 ）。重行
    核算應稅業務交際費可列支限額為6,269,820 元【（原核定
    應稅交際費限額計算基礎1,294,200,677 元－折讓271,177,
    316 元＋短期票券利息收入（4,768,121 元－3,821,534 元
    ））×0.6%＋126,000 元＝1,023,969,948 元×0.6%＋126,
    000 元＝6,269,820 元】，調整後增列出售有價證券出售收
    入應分攤交際費為7,587,849 元（原核定交際費13,900,453
    元－應稅限額6,269,820 元－自營部門屬證券暨期貨交易業
    務已自行分攤交際費42,784元）。重行核算不含交際費出售
    有價證券收入應分攤可直接歸屬之營業費用應為19,027,360
    元【（直接歸屬之營業費用35,430,526元－證券交易稅16,3
    54,333元－直接歸屬之交際費35,897元）×65,771,789,040
    元÷（出售有價證券收入65,771,789,040元＋自營部門其他
    業務收入44,715,362元）】及不可直接歸屬之營業費用1,74
    5,167 元【（不可直接歸屬之營業費用1,769,285 元－交際
    費22,931元）×65,771,789,040元÷（65,771,789,040元＋
    44,715,362元）】。即調整後增列出售有價證券收入應分攤
    可直接歸屬之營業費用5,179,871 元【19,027,360元－（
    13,873,595元－35,897元×160/220 ）】及不可直接歸屬之
    營業費用475,091 元【1,745,167 元－（1,286,753 元－22
    ,931元×160/220 ）】。原告本年度不可明確歸屬之利息支
    出155,050,331 元大於不可明確歸屬之利息收入82,853,181
    元，其差額72,197,150元，按原告所提示調整後之購買有價
    證券平均動用資金占全體可運用資金比例34.41%，核算購買
    有價證券部分應分攤利息支出24,843,039元（72,197,150元
    ×34.41%）。綜上，重行核算停徵之證券、期貨交易損失25
    1,574,562 元（原申報數負213,302,042 元－應增列分攤交
    際費7,587,849 元－調增分攤可直接歸屬之營業費用5,179,
    871 元－調增分攤不可直接歸屬之營業費用475,091 元－應
    分攤利息支出24,843,039元－前手息扣繳稅款轉列債券成本
    186,670 元），大於原核定損失249,393,334 元，依行政救
    濟不得為更不利於行政救濟人之決定之法理原則，原核定停
    徵之證券、期貨交易損失249,393,334 元，並無不合。被告
    原核定仍應予維持。
五、綜上所述，原告所訴各節，均非可採。原處分認事用法核無
    違誤，訴願決定遞予維持，亦無不合，原告徒執前詞，訴請
    撤銷原處分及訴願決定，為無理由，應予駁回。
六、至原告所引最高行政法院95年度判字第01880 號判決及本院
    95年度訴更一字第00044 號判決，均屬個案判決，尚無拘束
    本件之效力，本件事證已臻明確，兩造其餘主張陳述，於判
    決結果不生影響，無庸一一論列，併予敘明。
據上論結，本件原告之訴為無理由，爰依行政訴訟法第98條第1
項前段，判決如主文。
中    華    民    國    97    年    10    月    23    日
                      臺北高等行政法院第一庭
                                審判長法  官  王立杰
                                      法  官  劉錫賢
                                      法  官  林惠瑜
上為正本係照原本作成。
如不服本判決，應於送達後20日內，向本院提出上訴狀並表明上
訴理由，如於本判決宣示後送達前提起上訴者，應於判決送達後
20日內補提上訴理由書（須按他造人數附繕本）。
中    華    民    國    97    年    10    月    23    日
                                      書記官  劉道文


司法院資訊處製作；財團法人民間司法改革基金會備份。
